【裁判字號】    99,台上,4734
【裁判日期】    990729
【裁判案由】    常業詐欺等罪
【裁判全文】
最高法院刑事判決            九十九年度台上字第四七三四號
上  訴  人  台灣高等法院檢察署檢察官
被      告  甲○○
            乙○○
            丙○○
            丁○○
上列上訴人因被告等常業詐欺等罪案件，不服台灣高等法院中華
民國九十八年十一月十七日第二審更審判決（九十七年度上重更
(一)字第三四號，起訴案號：台灣台北地方法院檢察署九十四年度
偵字第一０八三二號）提起上訴，本院判決如下：
    主  文
原判決撤銷，發回台灣高等法院。
    理  由
本件公訴意旨略稱：許宏達（歸化日本籍，日文姓名為許田宏，
經第一審通緝）、鄭海川（經第一審通緝）二人於民國八十九年
間在日本沖繩縣設立 Forex Japan Co.Ltd.（下稱Forex 公司）
，分別擔任顧問及專業董事之職；同年八月間，許宏達指示婁國
維（已於九十五年八月十三日死亡，經第一審判決不受理）、被
告甲○○及乙○○在香港設立Uniline International Investme
nt Consultant Ltd.（中文名為永裕富國際投資顧問有限公司，
下稱香港永裕富公司）及Uniline International Assets Manag
ement Ltd.（中文名為永裕富國際資產管理有限公司，下稱香港
永裕富資產公司），均由婁國維擔任負責人，乙○○任董事，甲
○○則任董事及總經理之職；婁國維於同年十一月間，另在澳門
設立永裕富國際投資顧問有限公司（下稱澳門永裕富公司），亦
自任負責人；九十年三月間，婁國維在台北設立日產資訊科技股
份有限公司（下稱日產資訊公司），由被告丙○○（原名陳瑞山
，於九十八年七月二十日更名）擔任負責人，被告丁○○則擔任
業務副總經理，嗣因丙○○罹患癌症，改由甲○○接任負責人；
嗣婁國維又於九十年十一月間，於日產資訊公司同址另設立永裕
富國際財務管理有限公司（下稱台北永裕富公司），將日產資訊
公司之業務轉移予台北永裕富公司，並自任負責人；又在同址設
立山協高科技資訊網路股份有限公司（下稱山協公司），由丁○
○擔任負責人，丙○○任監察人。被告等自八十九年十月間起，
與許宏達、鄭海川、婁國維共同基於意圖為自己不法所有之犯意
聯絡，由許宏達等在日本國沖繩縣對日本國民誆稱「Forex 公司
所屬之Uniline集團設立於西元一九八一年八月間，Forex公司總
公司設於台灣台北，並於香港、澳門等地設有分公司，且聘有鄭
海川等對外匯買賣操作具有二十餘年經驗之人才為顧問，可代客
操作買賣外匯，可獲豐厚利潤」等詞，使日本籍之國吉民子、山
內盛一等不特定投資人陷於錯誤，而透過Forex 公司與澳門永裕
富公司簽約，並依Forex 公司人員之指示，將投資款項匯往香港
永裕富公司在渣打銀行所開立帳號00000000000號美
元帳戶，委託該公司代為操作外匯保證金交易買賣，澳門永裕富
公司則向客戶依每口一萬美元收取美元一百二十元手續費之佣金
作為報酬。又甲○○等七人均明知日產資訊公司並未經主管機關
核准從事外匯保證金交易業務，仍以日產資訊公司之名義，由被
告等在台灣招攬林鈴子、徐家玲、鄭國華、蔡良幸、王忠松等不
特定投資人分別為外匯保證金之交易，並由投資人將款項（詳如
原判決附表一）匯往Forex 公司在香港上海匯豐銀行所開立帳號
000000000號帳戶，迄九十二年十月間止，在台灣共計
吸收資金約美元十三萬元，在日本吸收資金約日幣二五０億元（
合約美元二億零四百萬餘元）。許宏達在日本詐得前揭資金後，
自八十九年十一月間起至九十二年十一月間止，陸續將其中美元
九千六百萬餘元，匯至婁國維、甲○○、乙○○及台北永裕富公
司暨不知情之林靜華所開立之銀行帳戶內（詳如原判決附表二）
，其中約美元五千萬餘元用於支付部分日本客戶在台北永裕富公
司辦理出金、利潤發放業務及台北永裕富公司之行政費用等支出
；另美元四千萬餘元則以台北永裕富公司、山協公司、婁國維、
乙○○及不知情之林靜華、岳冠儀等分別在萬通商業銀行總行或
中崙分行及婁國維本人在台新銀行總行、法國巴黎銀行台北分行
開設之外匯帳戶，以買賣日圓、歐元等外匯保證金（詳如原判決
附表三），再匯回香港永裕富公司，其中山協公司並曾於九十二
年七月一日、二日、四日直接匯款十一筆，金額計美元一百零二
萬八千七百零九元至日本予Forex 公司（詳如原判決附表四）。
嗣許宏達與鄭海川因內部爭議，鄭海川遂於九十二年九月底，在
日本登報聲明解除其對Forex 公司之軟體授權，甲○○即於同年
十一月間以澳門永裕富公司總經理名義，發函予日本各投資人，
稱該公司因受外匯市場重大變動影響，已於同年十月底結束營業
，剩餘資產委由律師處理，並由受任律師依客戶帳戶餘額約三成
之數額返還投資人，致五千餘名之投資人受有美元一億四千萬餘
元之損失。因認被告等有與許宏達、鄭海川、婁國維共同涉犯修
正前刑法第三百四十條常業詐欺及期貨交易法第五十六條第一項
、第一百十二條第三款之罪嫌云云（被告等被訴違反洗錢防制法
部分，業據第一審判決免訴確定）。經審理結果，認不能證明被
告等犯罪，因而維持第一審諭知被告等被訴常業詐欺及違反期貨
交易法部分均無罪之判決，駁回檢察官在第二審之上訴，固非無
見。
惟按：(一)刑事訴訟法第三百七十九條第十款規定，依本法應於審
判期日調查之證據未予調查者，為判決當然違法之原因，當事人
聲請調查之證據且與待證事實客觀上有重要關聯，又非不易調查
或不能調查者，固屬應調查之證據，而法院為發見真實，亦得依
職權調查證據，同法第一百六十三條前段亦定有明文。故法院於
當事人主導之證據調查完畢後，認為事實未臻明白，而卷內復有
其他足認為有助於發現真實又足以影響判決結果之證據存在，且
有調查之可能者，自得依職權調查證據。查甲○○並不否認台灣
永裕富公司負責接待日本客戶，核對投資報表之事務（見第一審
卷一第八五頁，卷三第一八二頁），乙○○亦稱：「日本客戶有
來公司參觀我就去協助接待，建檔是指譬如有些資料香港做完，
公司有一個部門在做稽查的工作，只是對帳單有沒有錯，帳單就
是給日本客戶的帳單，就是卷裡面以前給證人看過的帳單，可是
是從香港寄來的」、「我們是接待Forex 公司的客戶」等情屬實
（見第一審卷三第一八二頁），丙○○陳稱：「（你介紹蔡良幸
去買任何外匯或外匯保證金嗎？）我介紹她有一種產品是外匯買
賣，聽說很賺錢，我就叫他去試試看」（見第一審卷三第一八二
頁反面），丁○○則表示：「我跟陳瑞山（玉）有跟他說有個軟
體可以賺錢，就介紹蔡良幸，她就去Japan Forex 公司簽約，把
錢匯到香港匯豐銀行」等語（見第一審卷三第一八二頁反面），
如果無訛，被告等人在國內之行為，是否為與許宏達、鄭海川、
婁國維共同為常業詐欺犯罪之部分行為？我國刑法對於該常業詐
欺犯行中在日本向日本國民詐騙之部分，是否確無適用之餘地？
仍有再加研酌之必要。另證人徐家玲、鄭國華均證稱係透過日產
資訊公司員工方榮輝介紹，而知悉日產資訊公司有以程式交易幫
客戶投資外匯期貨；證人林鈴子則證稱係經廖慶強之介紹而知道
日產資訊公司，並委託廖慶強辦理投資事宜等情（見原判決第一
０、一一頁之記載）。則方榮輝、廖慶強若非日產資訊公司之員
工，則其等與該公司之關係為何？如僅係單純之投資者，則其等
如何知悉且要求上開證人將投資款匯至Forex 公司在上海匯豐銀
行之帳戶？自應調查釐清。又證人蔡良幸證稱係丙○○要其捧場
公司之外匯保證金商品，其乃以女兒蔡凌蕙、蔡凌恬之名義，委
託日產資訊公司代為買賣外匯，並將款項直接匯到日產資訊公司
指定的帳號，是在香港的某家銀行等語（見第一審卷三第七八至
八二頁）。倘屬無訛，能否謂日產資訊公司無經營相關之期貨業
務？亦待研求。再參酌卷內資料，被告等人任職之日產資訊公司
、山協公司、台灣永裕富公司，確與許宏達在日本之Forex 公司
，婁國維在香港、澳門成立之永裕富公司間，有相當業務關聯及
資金往來，且其間之人事結構及業務推展，彼此似有相當程度連
結，此等事實，攸關被告等與許宏達、鄭海川等人間就常業詐欺
與違反期貨交易法部分有無犯意聯絡及行為分擔之認定，與被告
等被訴犯罪之成立與否具有重大關聯，自有加以調查明白之必要
。原審未詳予勾稽調查，即遽為有利於被告等人之認定，亦有應
於審判期日調查之證據未予調查之違法。(二)原判決所載鄭海川檢
附之「三協株式會社董事許田宏發給鄭海川之通知函」、「許田
宏向鄭海川借貸之金錢借貸契約書」、「致福萊克斯（音同Fore
x ）股份有限公司各位投資者之信函」、「三協株式會社董事長
許田宏名片」、「香港上海匯豐銀行通知書」等證據，原審未逐
一審究其證據性質如何，逕以傳聞證據排除，難認無違誤。又原
判決所載「證物箱內編號證據八第二一頁至三四頁，標有日產公
司名義之『外匯保證金交易－最佳的全民投資理財方式』、『國
際外匯市場特色』、標有三協株式會社名義之『日本三協／外匯
保證金交易─世紀中您不可缺席的投資理財工具！』、『外匯
投資指南─世紀中您不可缺席的投資理財工具！』及『日本Fo
rex 公司簡介傳單』」等證據，並非供述證據，性質上應屬「物
證」，自無適用傳聞法則之餘地。至於證物是否經過變造，要屬
進一步檢驗之問題，殊不能因影本恐有偽造變造之情形，即預以
欠缺證據能力加以排除。原判決竟以傳聞法則論斷其證據能力，
且認前述證據均屬影本，容易遭人竄改，認非特別可信狀況之文
書，而排除其證據能力，自屬違誤。(三)原判決所載，移民加拿大
之王忠松傳真書狀所述之事實，固係傳聞證據，然其中檢附之「
匯款紀錄」，性質上應屬刑事訴訟法第一百五十九條之四第二款
所定經常業務製作之例行性文書，證據具有固有可信賴性，法律
定有例外容許明文，原判決對於上開「匯款紀錄」之真實性如何
，並未調查，僅以王忠松從未以證人身分到庭陳述，即認其不具
證據能力，亦有未合。以上各節，本院前次發回意旨已予指明，
原判決仍未予調查、改正，以致瑕疵依然存在，自屬無可維持。
上訴意旨，執以指摘原判決不當，非無理由，應認仍有撤銷發回
更審之原因。
據上論結，應依刑事訴訟法第三百九十七條、第四百零一條，判
決如主文。
中    華    民    國  九十九  年    七    月  二十九  日
                      最高法院刑事第十一庭
                          審判長法官  石  木  欽
                                法官  洪  佳  濱
                                法官  韓  金  秀
                                法官  段  景  榕
                                法官  周  煙  平
本件正本證明與原本無異
                                      書  記  官
中    華    民    國  九十九  年    八    月    三    日
                                                    d

司法院資訊處製作；財團法人民間司法改革基金會備份。
